臺灣臺南地方法院民事判決
109年度訴字第1491號
原      告  許信義

訴訟代理人  蘇建榮律師
被      告  許福南
            許敏雄
            許信全

            許進上
            許進城
            許福來
            許宏益
            許瑞文
上  一  人
訴訟代理人  郁旭華律師
被      告  許進得

上列當事人間請求分割共有物事件，本院於民國110年8月23日言
詞辯論終結，判決如下：
    主  文
兩造共有坐落臺南市仁德區保生段ＯＯＯ地號及ＯＯＯＯＯ地號
土地應予分割，分割方法如附圖所示：㈠附圖一編號A面積八七八
點零五平方公尺土地，分歸原告許信義、被告許進城、許信全、
許進上、許福南、許敏雄取得，並按原應有部分比例保持共有；
㈡附圖一編號B面積六八二點九二平方公尺，分歸被告許福來、許
宏益、許瑞文、許進得取得，按原應有部分比例保持共有；㈢附
圖一編號C面積五九點六五平方公尺，分歸原告許信義、被告許
進城、許信全、許進上、許福南、許敏雄取得，並按原應有部分
比例保持共有；㈣附圖一編號D面積四六點四零平方公尺土地，分
歸被告許福來、許宏益、許瑞文、許進得取得，按原應有部分比
例保持共有。
訴訟費用由兩造按附表「訴訟費用比例」欄所示之比例負擔。
    事實及理由
一、被告許福南、許敏雄、許信全、許進上、許進城、許福來、
    許進得經合法通知，均未於最後言詞辯論期日到場，核無民
    事訴訟法第386 條所列各款情形，爰依原告之聲請，由其一
    造辯論而為判決。
二、原告起訴主張：臺南市○○區○○段000地號土地（下稱系爭OOO
    地號土地）及同段OOO-1地號土地（下稱系爭OOO-1地號土地
    ）為兩造所共有，應有部分比例分別如附表所示。上開土地
    並無因物之使用目的不能分割或契約訂有不分割之期限，惟
    兩造未能就分割之方法達成協議，爰依民法第823條第1項前
    段、第824條規定，請求就系爭OOO地號土地、系爭OOO-1地
    號土地按如附圖一所示之分割方案分割（下稱原告分割方案
    ）。並聲明：如主文第1 項所示。
三、被告方面：
  ㈠被告許福南、許敏雄、許進上、許進城、許宏益、許進得均
    以：同意原告之分割方案。
  ㈡被告許瑞文則以：伊目前居住於系爭OOO地號土地上即如附圖
    二編號G所示之三合院內，希望三合院能夠保留不要分割，
    假如要分割伊要分在G部分；又系爭OOO地號土地、系爭OOO-
    1地號土地屬建築法第11條第1項前段所規定，應作為法定空
    地之使用，屬非依規定不得分割、移轉，並不得重複使用之
    部分，而原告既未能提出主管機關准予分割之證明文件，即
    不應准許分割；另依原告分割方案，乃將系爭OOO地號土地
    之之西側分歸予伊與被告許福來、許宏益、許進得按原應有
    部分比例保持共有，此舉不僅違反伊的意願，創設另一種共
    有關係，亦令伊所有之編號G部分之三合院面臨遭拆除之命
    運，而有害社會經濟且損及伊之權益；復且原告分割方案，
    亦會使附圖二編號D所示之建物受到損害，亦有不妥。並聲
    明：原告之訴駁回。
  ㈢被告許信全、許福來則均未於言詞辯論期日到場，亦未提出
    任何書狀作何聲明或到場陳述。　
四、得心證之理由：
　㈠按各共有人，除法令另有規定外，得隨時請求分割共有物，
    但因物之使用目的不能分割或契約定有不分割之期限者，不
    在此限，民法第823條第1項定有明文。原告主張系爭OOO地
    號土地及系爭OOO-1地號土地為兩造所共有，應有部分比例
    如附表所示，系爭OOO地號土地及系爭OOO-1地號土地無依使
    用目的不能分割之情事，亦無不得分割之特約等情，業據其
    提出土地登記第一類謄本為證（見調字卷第47頁至第57頁）
    ，惟被告許瑞文則辯稱：系爭OOO地號土地及系爭OOO-1地號
    土地之土地登記其他事項欄均載明「內有部分法定空地」，
    且於系爭OOO地號土地登記謄本地上建物建號欄亦載明「保
    生段00000-000、00000-000、00000-000」，此應屬建築法
    第11條第1項前段所稱為供建築物本身所占之地面及其所留
    設之法定空地，非依規定不得分割云云（見本院卷第187頁
    至第188頁）。惟查，依臺南市歸仁地政事務所函覆表示，
    系爭OOO地號土地及OOO-1地號土地如經法院判決分割成數筆
    後，其建號及其他登記事項會全部移載至分割後全部地號等
    語，有臺南市歸仁地政事務所110年4月19日所測量字第1100
    034956號函在卷可稽（見本院卷第225頁），參以，臺南市
    工務局亦函覆表示，系爭OOO地號土地及OOO-1地號土地上，
    存有（74）南建局使字第3162號使用執照（下稱系爭使用執
    照）之申請案，而依原告分割方案如附圖一編號B所示部分
    ，無涉系爭使用執照建築基地之分割，其餘如附圖一編號A
    、C、D所示部分，則非於系爭使用執照之法定空地範圍內，
    因此原告分割方案，尚無建築基地法定空地非依規定不得分
    割之適用等語明確，此有臺南市工務局110年6月3日南市工
    管一字第1100690321號函存卷可參（見本院卷第325頁至第3
    29頁），並經本院調取系爭使用執照全案申請資料核閱無誤
    ，可認系爭OOO地號土地及OOO-1地號土地之土地登記其他事
    項欄固有載明「內有部分法定空地」，惟依原告分割方案，
    該法定空地會隨同移轉至分割後之土地上，且原告分割方案
    亦無涉原於系爭OOO地號土地及OOO-1地號土地上建物基地之
    分割，是系爭OOO地號土地及OOO-1地號土地既無依使用目的
    不能分割之情事，亦無不得分割之特約，則原告依民法第82
    3條第1項訴請分割系爭OOO地號土地及系爭OOO-1地號土地，
    即有理由，應予准許。至被告許瑞文復辯稱系爭OOO地號土
    地上應有3棟已辦理保存登記之建物，然上開臺南市工務局
    之函文僅就系爭使用執照之建物即門牌號碼臺南市○○區○○○
    街000號建物為判斷，並非允洽云云，惟系爭OOO地號土地上
    ，僅有系爭使用執照之申請案，並無其他建築執照之申請紀
    錄，亦有臺南市工務局110年6月24日南市工管一字第110076
    4408號函在卷可按（見本院卷第345頁），是被告許瑞文上
    開所辯，即難採為對其有利之認定。
　㈡按共有物之分割，依共有人協議之方法行之。分割之方法不
    能協議決定，或於協議決定後因消滅時效完成經共有人拒絕
    履行者，法院得因任何共有人之請求，命為下列之分配：一
    、以原物分配於各共有人。但各共有人均受原物之分配顯有
    困難者，得將原物分配於部分共有人。二、原物分配顯有困
    難時，得變賣共有物，以價金分配於各共有人；或以原物之
    一部分分配於各共有人，他部分變賣，以價金分配於各共有
    人。以原物為分配時，因共有人之利益或其他必要情形，得
    就共有物之一部分仍維持共有，民法第824 條第1 項、第2 
    項及第4項分別定有明文。又按法院定共有物分割之方法，
    固可由法院自由裁量，惟應斟酌各共有人之意願、利害關係
    、共有物之性質、分割後之經濟效用及公共利益等為公平決
    定（最高法院105 年度台上字第1790號、106 年度台上字第
    2093號判決意旨可資參照），是法院定共有物之分割方法，
    固應斟酌當事人之聲明、共有物之性質、經濟效用及全體共
    有人之利益等，而本其自由裁量權為公平合理之分配。經查
    ，系爭OOO地號土地及系爭OOO-1地號土地上，有一門牌號碼
    臺南市○○區○○○街000號之磚造1樓平房三合院1棟，裡面現堆
    置物品，於該建物東側內有房間，擺設有寢具（即附圖二編
    號F、G所示部分）；另有門牌號碼臺南市○○區○○○街000○0號
    之2樓磚造平房1棟，3樓則為加蓋鐵皮屋，現住有2戶人家（
    即附圖二編號A、B所示部分）；另有門牌號碼臺南市○○區○○
    ○街000號之2樓磚造平房1棟，3樓為加蓋鐵皮屋，於該棟房
    屋旁另有鐵皮屋頂之1樓磚造平房1棟，無門牌號碼，現有人
    居住（即附圖二編號C、D、E所示部分）；另有門牌號碼臺
    南市○○區○○○街000號磚造平房1棟，現已荒廢等情，有地籍
    圖資料、臺南市政府財政稅務局新化分局109年11月3日南市
    財新字第1093023534號函暨所附之房屋稅籍資料查復表及平
    面圖、本院勘驗測量筆錄、現場照片、臺南市歸仁地政事務
    所製作之土地複丈成果圖在卷可查（見本院卷第85頁、第91
    頁至第103頁、第137頁至第139頁、第141頁至第143頁、第2
    03頁至第209頁、第241頁至第243頁）。本院審酌原告主張
    之原告分割方案，可使系爭OOO地號土地及OOO-1地號土地在
    分割後，各筆土地形狀尚屬完整，且均能通行至聯外之道路
    ，有利於分割後土地之利用，亦兼顧被告許宏益現即居住在
    門牌號碼臺南市○○區○○○街000○0號內之使用現況，衡以除被
    告許瑞文不同意原告分割方案外，其餘被告均未為反對之意
    思表示，是本院細繹系爭OOO地號土地及OOO-1地號土地之位
    置、性質、土地利用現況、共有物之經濟效用以及共有人全
    體之利益等一切情狀，認原告所提出之原告分割方案符合土
    地分割之經濟效用及共有人全體之利益，尚屬適當、公允之
    分割方法，爰判決如主文第1 項所示。
　㈢被告許瑞文固以前詞置辯。惟按以原物為分配時，因共有人
    之利益或其他必要情形，得就共有物之一部分仍維持共有，
    民法第824條第4項定有明文，考其立法理由乃謂賦予法院就
    共有物之特定部分不予分割之裁量權，以符實際並得彈性運
    用。而此項共有，應包括由原共有人全體或部分共有人維持
    共有之二種情形，因此法院於審酌就共有物之特定部分不予
    分割而保持共有之決定前，固需考量各該共有人之意願，然
    更需考量多數共有人之利益及分割後所可能帶來之利益與不
    利益，而加以全盤考量。經查，如附圖二編號F、G所示部分
    之三合院（下稱系爭三合院），係由原告許信義、被告許信
    全、許敏雄及許瑞文所共有，除被告許瑞文外，其餘3人均
    認無保存系爭三合院之必要，而同意拆除，且原告分割方案
    中如附圖一編號A所示部分之共有人均是於分割後有意願出
    售土地之人，而如附圖一編號B部分之共有人則是不願意出
    售土地之人等情，業據原告陳述在卷（見本院卷第178頁）
    ，可認如使被告許瑞文取得如附圖二編號G所示部分之土地
    ，將使原告許信義、被告許進城、許信全、許進上、許福南
    及許敏雄所取得如附圖一編號A所示部分之土地，形成缺角
    ，恐致該等共有人之後運用土地之困難，而不利土地之經濟
    效用；且附圖二編號F所示部分現作為堆置物品使用，而系
    爭三合院之東側即附圖二編號G所示部分，有房間並擺設有
    寢具等情，此有本院勘驗測量筆錄在卷可佐（見本院卷第13
    9頁），可認系爭三合院目前使用效能非高，僅為堆置物品
    所用，而附圖二編號G所示部分，雖擺設有寢具，然除房間
    外，別無其他廳室，更無盥洗、烹調等日常生活所必需之設
    備，縱如被告許瑞文所稱係其居住休息之處等語（見本院卷
    第139頁），亦不過僅係簡單短暫休憩之處，而非其日常生
    活起居之處；至若採取原告分割方案，固使如附圖二編號D
    之保存建物（即門牌號碼臺南市○○區○○○街000號建物）受到
    損害，惟該建物之所有權人為被告許進城，有土地建物查詢
    資料可資佐證（見本院卷第291頁），亦已同意原告分割方
    案（見本院卷第177頁），顯見被告許進城應已通盤考量採
    取原告分割方案後之利弊得失，執此各情以觀，本院考量系
    爭三合院已屬老舊建物，大部分僅供放置雜物使用，價值非
    鉅，予以保留而繼續使用之經濟效益實屬偏低，亦非被告許
    瑞文現生活起居所必需居住之處，因此不宜為顧及老舊或經
    濟價值較低之系爭三合院，採取不利於土地利用之方式分割
    ，而應考量系爭OOO地號土地於分割後各共有人所分配土地
    之地形、未來利用效益、經濟利益為首要考量，又原告分割
    方案雖損及如附圖二編號D所示建物之部分，然建物所有權
    人被告許進城既已同意原告分割方案，即毋庸再加以斟酌致
    建物受損之疑慮，復且被告許瑞文迄至本院言詞辯論終結前
    ，均未提出更為適宜之分割方案供本院審酌（見本院卷第41
    8頁），是依前揭規定，本件應有民法第824條第4項規定之
    適用，被告許瑞文之主張尚非妥當，難以採為本件分割方式
    之考量。
五、按因共有物分割、經界或其他性質上類似之事件涉訟，由敗
    訴當事人負擔訴訟費用顯失公平者，法院得酌量情形，命勝
    訴之當事人負擔其一部，民事訴訟法第80條之1 定有明文。
    查分割共有物事件本質上並無訟爭性，乃由本院斟酌何種分
    割方案較能增進共有物之經濟效益，並兼顧兩造之利益，以
    決定適當之分割方法。本件原告請求分割共有物，因兩造均
    獲得利益，如僅由敗訴之被告負擔，本院認為顯失公平，爰
    審酌兩造獲得之利益及就系爭OOO地號土地、系爭OOO-1地號
    土地應有部分之比例，判決本件訴訟費用應依附表「訴訟費
    用比例」欄所示之比例分擔，較為公允，爰諭知如主文第2
    項所示。
六、訴訟費用負擔之依據：民事訴訟法第80條之1、第85條第1項
    但書。　　
中　　華　　民　　國　　110 　年　　9 　　月　　13　　日
                  民事第五庭    法  官　施志遠  
以上正本係照原本作成。
如對本判決上訴，須於判決送達後20日內向本院提出上訴狀。
如委任律師提起上訴者，應一併繳納上訴審裁判費。
中　　華　　民　　國　　110 　年　　9 　　月　　13　　日
                                書記官　李慈容
【附表】：     編號 共有人 仁德區保生段OOO地號土地 仁德區保生段OOO-1地號土地 訴訟費用比例 1 許福南 1/8 1/8 1/8 2 許福來 1/16 1/16 1/16 3 許宏益 1/16 1/16 1/16 4 許敏雄 1/16 1/16 1/16 5 許瑞文 1/16 1/16 1/16 6 許進上 1/12 1/12 1/12 7 許進城 2/12 2/12 2/12 8 許進得 1/4 1/4 1/4 9 許信義 1/16 1/16 1/16 10 許信全 1/16 1/16 1/16 
附圖一：臺南市歸仁地政事務所110年5月4日所測量字第0000000
                047號函所附之仁德區保生段OOO地號土地、OO
                O-1地
　　　　號土地複丈成果圖
附圖二：臺南市歸仁地政事務所110年1月8日所測量字第0000000
　　　　876號函所附之仁德區保生段OOO地號土地、OOO-1地號土地複丈成果圖